臺灣臺中地方法院民事判決
110年度訴字第1929號
原      告  王雅惠  




訴訟代理人  呂秋𧽚律師
複 代理 人  王尊賢律師
被      告  曾清文  

訴訟代理人  張益隆律師
複 代理 人  郭佳芬  
上列當事人間請求不當得利事件，本院於民國111年2月24日言詞
辯論終結，判決如下：
    主      文
被告應給付原告新臺幣貳佰參拾伍萬陸仟陸佰玖拾壹元，及自民
國一百一十年九月十四日起至清償日止，按年息百分之五計算之
利息。
訴訟費用由被告負擔。
本判決於原告以新臺幣柒拾捌萬陸仟元為被告供擔保後，得假執
行；但被告如以新臺幣貳佰參拾伍萬陸仟陸佰玖拾壹元為原告預
供擔保，得免為假執行。
    事實及理由
一、原告主張：被告前於民國103年7月1日向法院訴請離婚，並
    於106年4月21日經最高法院106年度台上字第1291號判決離
    婚確定，嗣原告起訴請求夫妻剩餘財產分配，業經本院107
    年度家財簡字第5號判決、108年度家簡上字第4號判決確定
    在案。兩造共有門牌號碼臺中市○○區○○○街00巷00號不動產
    （下稱系爭不動產）各二分之一權利範圍，並約定系爭不動
    產之房貸債務由被告負擔，歷審判決亦將系爭不動產房貸債
    務列入被告婚後負債予以計算兩造財產之分配額，使被告無
    須多給付剩餘財產分配額予原告，被告已自認該筆房貸由其
    負擔。惟原告自103年7月1日起至今代為繳納80期房貸債務
    ，總金額為新臺幣（下同）235萬6,691元，爰依民法第179
    條規定，請求被告如數返還原告代為繳納之上開款項等語。
    並聲明：㈠被告應給付原告235萬6,691元，及自本訴狀繕本
    送達翌日起至清償日止，按年息5%計算之利息。㈡願供擔保
    ，請准宣告假執行。
二、被告則以：不爭執原告代繳房屋貸款235萬6,691元，兩造於
    95年7月3日以550萬元共同購買系爭不動產，並登記取得所
    有權應有部分各二分之一，就買賣價金約定各負擔一半，故
    貸款金額亦由兩造各負擔二分之一，否認有約定系爭不動產
    之房貸債務由被告負擔乙節，僅因房屋銀行貸款契約，被告
    係債務人，原告係保證人始有代繳乙事。原告雖自103年7月
    1日起至110年6月2日繳款235萬6,691元，然其中二分之一即
    117萬8,345元係原告本應支付，並無不當得利，其餘117萬8
    ,345元雖係被告應負擔之金額，然自95年9月貸款開始迄至1
    03年6月止之貸款金額共252萬0,811元均由被告繳納，該等
    金額之半數即126萬0,406元當由原告負擔，爰於117萬8,345
    元之部分主張抵銷，被告並無任何不當得利等語，資為抗辯
    。並聲明：㈠原告之訴駁回。㈡如受不利判決，願供擔保，請
    准免為假執行。
三、兩造不爭執事項（見本院卷第334至335頁）：
　㈠兩造於95年7月3日以550萬元共同購買系爭不動產，並登記取
    得系爭不動產所有權應有部分各二分之一。
  ㈡兩造於95年6月23日與臺灣銀行簽立住宅貸款契約，向臺灣銀
    行借款550萬元。
  ㈢被告於103年7月1日向法院訴請離婚，並於106年4月21日經最
    高法院106年度台上字第1291號判決離婚確定。
  ㈣原告曾請求夫妻剩餘財產分配，經本院107年度家財簡字第5
    、7號判決及108年度家簡上字第4號判決確定在案。
  ㈤被告自95年9月貸款開始繳款迄至103年6月止，共繳納房屋貸
    款252萬0,811元。
  ㈥原告自103年7月至110年6月止，共繳納房屋貸款235萬6,691
    元。
四、得心證之理由：
  ㈠系爭不動產貸款債務應由何人負擔？
　⒈按學說上所謂之爭點效，係指法院於確定判決理由中，就訴
    訟標的以外當事人所主張之重要爭點，本於當事人辯論之結
    果已為判斷時，除有顯然違背法令，或當事人已提出新訴訟
    資料足以推翻原判斷之情形外，於同一當事人就與該重要爭
    點有關所提起之他訴訟，不得再為相反之主張，法院亦不得
    作相反之判斷，以符民事訴訟法上之誠信原則而言。是爭點
    效之適用，必須前後兩訴訟當事人同一，且前案就重要爭點
    之判斷非顯然違背法令，及當事人未提出新訴訟資料足以推
    翻原判斷等情形始足當之（最高法院99年度台上字第781號
    判決意旨參照）。
  ⒉查原告於106年6月28日起訴請求酌定對於未成年子女權利義
    務之行使負擔，並請求夫妻剩餘財產分配，被告於106年12
    月29日提出民事答辯續㈠狀，將系爭不動產自95年8月3日貸
    款至103年7月1日止尚有370萬9,193元貸款列為被告之婚後
    債務，並提出貸款餘額證明書（見本院106年度家訴字第178
    號卷第141頁反面、第162至163頁），原告雖於107年1月9日
    以家事陳報暨調查證據聲請狀將103年7月1日止之房屋貸款3
    70萬9,193元列為其婚後債務，並主張系爭不動產為兩造共
    有，房貸亦屬兩造共同承擔（見同上卷第167至169頁），嗣
    被告於107年11月20日以民事辯論意旨狀仍將系爭不動產至1
    03年7月1日止之貸款債務列為其婚後債務，而原告則於108
    年1月15日以綜合辯論狀對此不爭執，並主張兩造共有之系
    爭不動產應由被告償還銀行貸款，自103年7月起由原告繳納
    之貸款屬被告之不當得利，應予抵銷（見本院107年度家財
    簡字第5號卷），本院107年度家財簡字第5、7號判決即以此
    為基礎，認定系爭不動產貸款屬於被告婚後債務（見該判決
    第9頁）。被告不服提起上訴，兩造於簡上程序歷次爭點整
    理時，對於系爭不動產之房屋貸款屬於被告婚後債務乙節亦
    不爭執（見本院108年度家簡上字第4號卷第38、48、90、20
    6頁），嗣本院108年度家簡上字第4號並以此為判決基礎，
    認定兩造之婚後財產淨額（見該判決第9、10、12、13頁）
    ，據以計算原告得向被告請求之剩餘財產分配額，經扣除原
    告主張抵銷之扶養費金額後，判決被告已不得再向原告為任
    何請求，有上開確定判決在卷可稽（見本院卷第21至46頁）
    ，並經本院調閱上開卷宗核閱屬實。
  ⒊揆諸前揭說明，上開確定判決既本於當事人辯論之結果，而
    對兩造間就系爭不動產貸款屬何人負擔之婚後債務之重要爭
    點已為判斷，且被告於本件訴訟程序中既未主張上開判斷有
    何違背法令之情事，亦未提出足以推翻該判斷之證據，則揆
    諸前開說明，自不得再為相反之主張，本院亦不得作相異之
    判斷，是原告主張系爭不動產之房屋貸款債務為被告負擔等
    情，即屬有據。至系爭不動產95年6月23日住宅貸款契約上
    雖記載兩造為共同借款人（見本院卷第185頁），另臺灣土
    地銀行豐原分行111年1月22日豐原字第1110000368號函亦稱
    原告為共同借款人（見本院卷第315頁），惟尚不能排除兩
    造於簽約後另行約定由被告負擔貸款之情，是上開文書亦無
    法作為有利被告之認定。
　㈡原告依民法第179條規定，請求被告返還原告代為繳納之房貸
    債務235萬6,691元，有無理由？
　　按無法律上之原因而受利益，致他人受損害者，應返還其利
    益。雖有法律上之原因，而其後已不存在者，亦同，民法第
    179條定有明文。兩造就系爭不動產之貸款債務既約定由被
    告負擔，已如前述，則原告自103年7月至110年6月止，為被
    告繳納之房屋貸款235萬6,691元，即屬無法律上原因，使被
    告受有免支付貸款債務之利益，並致原告受有支出上開款項
    之損害，原告自得上開規定，請求被告如數返還。至被告另
    以其自95年9月至103年6月止繳納之房屋貸款252萬0,811元
    之半數，即126萬0,406元為抵銷抗辯云云，然因系爭不動產
    貸款屬於被告負擔之債務，被告自無從以其繳納之金額半數
    據以抵銷。
　㈢末按給付無確定期限者，債務人於債權人得請求給付時，經
    其催告而未為給付，自受催告時起，負遲延責任。其經債權
    人起訴而送達訴狀，或依督促程序送達支付命令，或為其他
    相類之行為者，與催告有同一之效力；遲延之債務，以支付
    金錢為標的者，債權人得請求依法定利率計算之遲延利息，
    但約定利率較高者，仍從其約定利率；應付利息之債務，其
    利率未經約定，亦無法律可據者，週年利率為5%，民法第22
    9條第2項、第233條第1項及第203條分別定有明文。本件原
    告對被告之不當得利返還請求權，核屬無確定期限之給付，
    自應經原告之催告而未為給付，被告始負遲延責任。準此，
    原告請求被告自起訴狀繕本送達翌日即110年9月14日（見本
    院卷第179頁）起，按年息5%計付遲延利息，核無不合。
五、綜上所述，原告本於不當得利之法律關係，請求被告給付23
    5萬6,691元，及自110年9月14日起至清償日止，按年息5%計
    算之利息，為有理由，應予准許。
六、兩造均陳明願供擔保，聲請宣告假執行或免為假執行，經核
    尚無不合，爰分別酌定相當之擔保金額准許之。 
七、本件事證已臻明確，兩造其餘攻擊防禦方法及證據，核與判
    決之結果不生影響，爰不一一論列，併此敘明。
八、訴訟費用負擔之依據：民事訴訟法第78條。
中　　華　　民　　國　　111 　年　　3 　　月　　14　　日
                  民事第一庭    法  官  廖欣儀
正本係照原本作成。
如對本判決上訴，須於判決送達後20日內向本院提出上訴狀。如
委任律師提起上訴者，應一併繳納上訴審裁判費。
中　　華　　民　　國　　111 　年　　3 　　月　　14　　日
                                書記官  李俊毅